臺灣高雄地方法院民事判決　九十一年度訴字第三四八三號
　　原　　　告　戊○○
　　　　　　　　丁○○
　　　　　　　　庚○○
　　　　　　　　壬○○
　　　　　　　　辛○○
　　　　　　　　己○○
　　訴訟代理人
　　被　　　告　行政院國軍退除役官兵輔導委員會高雄榮民總醫院
　　法定代理人　丙○○
　　被　　　告　乙　○
　　　　　　　　甲○○
　　訴訟代理人
右當事人間損害賠償事件，經本院於民國九十三年九月二十一日言詞辯論終結，判決
如下：
    主      文
被告行政院衛生署國軍退除役官兵輔導委員會高雄榮民總醫院、乙○應連帶給付原告
各新臺幣壹拾伍萬元，及均自民國九十二年十二月二十二日起至清償日止按週年利率
百分之五計算之利息。
原告其餘之訴駁回。
訴訟費用由被告行政院衛生署國軍退除役官兵輔導委員會高雄榮民總醫院、乙○連帶
負擔十分之三，餘由原告負擔。
本判決關於原告勝訴部分得假執行，但被告行政院衛生署國軍退除役官兵輔導委員會
高雄榮民總醫院、乙○如各以新臺幣壹拾伍萬元分別為原告戊○○、丁○○、庚○○
、壬○○、辛○○、己○○供擔保後，得免為假執行。
原告其餘假執行之聲請均駁回。
    事實及理由
一、本件被告行政院國軍退除役官兵輔導委員會高雄榮民總醫院（下稱高雄榮民總醫
    院）法定代理人業於民國九十二年五月十二日變更為丙○○，此有行政院國軍退
    除役官兵輔導委員會令乙紙附卷可稽，被告高雄榮民總醫院經於九十二年十月十
    五日聲明承受訴訟，核無不合，應予准許，先予敘明。
二、原告主張：緣伊等之父即訴外人盧玉坤於八十八年七月十日因車禍受傷而送往馬
    偕紀念醫院臺東分院（下稱臺東馬偕醫院）急救，嗣於同月十三日經轉送被告高
    雄榮民總醫院而分別由其僱用擔任急診部主治醫師之被告甲○○、乙○負責診療
    ，詎被告甲○○於同日為訴外人盧玉坤放置胸管時，因不慎刺破血管致其左胸壁
    與肺壁間出血，造成訴外人盧玉坤自同月十五日起開始出現胸痛、心跳加快及血
    壓下降等症狀，而被告乙○明知訴外人盧玉坤於插管後有不正常之持續胸痛等情
    形，竟僅給予輸血及靜脈輸液之治療，且見訴外人盧玉坤於輸血病況好轉後，竟
    仍未懷疑其有內出血之情形而進一步以Ｘ光或電腦斷層掃描予以檢查，致未能發
    現出血原因並及時為適當之處理，致訴外人盧玉坤因此引發延遲性出血而於同月
    十六日休克死亡，被告甲○○對訴外人盧玉坤之插管行為及被告乙○對之之事後
    照護自均存有過失而應依共同侵權行為負其責任，而被告高雄榮民總醫院為其等
    之僱用人，其就該等受僱人執行醫療職務之過失自亦應負連帶賠償責任，為此爰
    依消費者保護法第七條、民法第一百八十五條、第一百八十八條之規定，請求判
    令被告應連帶給付伊等精神慰撫金各新臺幣（下同）五十萬元及均自最後起訴狀
    繕本送達之翌日即九十一年十二月二十二日起至清償日止按週年利率百分之五計
    算之利息，並願供擔保請准為假執行之宣告。
三、被告則以：本件訴外人盧玉坤於八十八年七月十三日轉診至被告高雄榮民總醫院
    治療時乃係主訴呼吸急促及胸痛等症狀，經施以胸部Ｘ光檢查發現其左側胸部有
    血胸及氣胸之情形，而當時如未即予插置胸管以引流其胸腔內之出血及空氣，將
    使其心臟受到壓迫而有立即死亡之可能，故被告甲○○為其插置胸管乃屬醫療之
    必要行為而無任何之不當，又訴外人盧玉坤於插管後之同月十四日經以腹部電腦
    掃描檢查結果，其左下胸部並無血液積存，且訴外人盧玉坤若確係因插管時遭刺
    破血管，則因肋間動脈壓力極大，其必將因大量出血而立即死亡，惟其於插置胸
    管後乃遲至同月十六日始行死亡，且其胸腔引流出血量亦無異常增加之情形，是
    訴外人盧玉坤胸腔之出血情形應係因之前車禍撞擊所致而與被告甲○○之插管行
    為無關，另被告乙○於同月十五日診療時發現訴外人盧玉坤之血壓及血紅素下降
    時，業已立即予以輸血使之恢復正常，足見訴外人盧玉坤當時僅係少量出血，而
    被告乙○亦已確實評估其臨床症狀而給予適當之治療，且訴外人盧玉坤於住院期
    間，其胸管引流量並無特別變化，故亦無進一步檢查之必要，被告乙○所為之治
    療行為並無任何違背醫療程序或慣例之情形而無過失，原告自不得以訴外人盧玉
    坤事後之死亡結果而遽以回溯推論其醫療過程中之可能情形，本件被告甲○○、
    乙○於此自均無任何過失可言，又醫學並非精密科學，醫療行為之治療過程及結
    果，本即充滿不確定性及危險性而非醫師所能完全控制，醫療傷害損失如無法經
    由保險分散，則必須由病患承擔損失以分散風險，醫療責任負擔加重，將促使醫
    師採取防禦性醫療措施，則醫療手段之採取，將不再係為病人之安全而在保護醫
    療人員，故就醫院及醫師所提供之醫療服務，自應無消費者保護法第七條第一項
    無過失責任之適用，本件原告依消費者保護法、侵權行為請求伊等應負連帶損害
    賠償責任自屬無據，爰聲明求為判決駁回原告之訴及假執行之聲請，如受不利之
    判決，並願供擔保請准宣告免為假執行。
四、本件原告主張被告乙○、甲○○等二人均係受僱於被告高雄榮民總醫院擔任急診
    部主治醫師，而其等之父即訴外人盧玉坤於上開時日乃因車禍受傷經轉送至被告
    高雄榮民總醫院急診治療時，乃先由被告甲○○為其放置胸管，後訴外人盧玉坤
    於八十八年七月十五日出現胸痛、心跳加快及血壓下降等症狀，經被告乙○給予
    靜脈輸液及輸血後病情雖有改善，惟被告乙○並未進一步對之為Ｘ光或胸部斷層
    掃描之檢查，嗣訴外人盧玉坤即於同月十六日因出血性休克不治死亡等情，此有
    戶籍謄本、高雄榮民總醫院病歷、診斷證明書等件為證，而被告對此亦不爭執，
    自堪信原告此部分之主張為真實，惟被告則另以前揭情詞置辯。經查：
  (一)本件醫療行為應有無消費者保護法第七條之適用：
    １、按消費者保護法第七條雖定有「從事設計、生產、製造商品或提供服務之企
        業經營者應確保其提供之商品或服務，無安全或衛生上之危險。商品或服務
        具有危害消費者生命、身體、健康、財產之可能者，應於明顯處為警告標示
        及緊急處理危險之方法。企業經營者違反前二項規定，致生損害於消費者或
        第三人時，應負連帶賠償責任。但企業經營者能證明其無過失者，法院得減
        輕其賠償責任」等語，惟該法及其施行細則就所規範之「服務」並無明確之
        定義，故就何謂消費性服務為一般性之定義自有其困難，是判斷醫療行為是
        否應屬該「服務」之範圍而有該法之適用，自應依各法律行為之性質為合目
        的性之解釋始為妥適。
    ２、又消費者保護法第一條第一項規定「為保護消費者權益，促進國民消費生活
        安全，提昇國民消費生活品質，特制定本法」，此為消保法就該法之立法目
        的所為之明文規定，是為該法律條文之解釋時，自應以此明定之立法目的為
        其解釋之最終依據，而該法採之商品無過失責任制度，乃係由於消費者無論
        如何提高注意度也無法有效防止損害之發生，故立法者乃藉由無過失責任制
        度之適用以迫使製造商擔負較重之責任，換言之，製造商在出售危險商品時
        ，即應會將其所可能賠償之成本計入售價之中，亦即將使產品危險之訊息導
        入產品價格之內，此即帶有分擔危險之觀念在內，惟就醫療行為而言，其過
        程本即充滿危險性及不可控制性，治療結果亦充滿不確定性，醫師係以專業
        知識，就病患之病情及身體狀況等綜合考量，並選擇最適宜之醫療方式進行
        醫療，其為治癒病患起見，有時仍得選擇危險性較高之手術，設若將無過失
        責任適用於醫療行為，則醫師為降低危險行為量，或將可能專以危險性之多
        寡與輕重，作為其選擇醫療方式之惟一或最重要之因素而傾向選擇較消極、
        不具危險之醫療方式而捨棄對某些病患較為適宜、有積極成效但危險性較高
        之治療方式，且另相較於種類及特性可能無限之消費商品而言，現代醫療行
        為就特定疾病之可能治療方式其實相當有限，若藥物控制方式所存在之危險
        性，經評估仍然高於醫師所能承受者，而醫師若無從選擇其他醫療方式時，
        或改用較不適宜但危險較小之醫療行為可能被認為無過失時，醫師將不免選
        擇降低危險行為量至其所能承受之程度，換言之，基於自保之正常心理，一
        般醫師為免於訴訟之煩，其將選擇性的對某些病患以各種手段不予治療，或
        寧可採取任何消極的、安全的醫療方式，更盡其所能採取防禦性醫療，以避
        免因未使用全部可能之醫療方法之一時疏忽而獲責，並藉以免除無過失責任
        ，如此則醫療手段之採取，將不再係為救治病人之生命及健康而在於保護醫
        療人員之安全，且其勢將先行排除社會上之弱者，而此類病患又恰為最需醫
        療之保護者，此種選擇病患傾向或過度採取醫療措施，誠將剝奪其他真正需
        要醫療服務之病人之治療機會，並增加無謂醫療資源之浪費而非病患與社會
        之福，況醫療法業於九十三年四月二十八日修正公布，其中就醫療行為之賠
        償責任乃於第八十二條第二項明定「醫療機構及其醫事人員因執行業務致生
        損害於病人，以故意或過失為限，始負損害賠償責任」而明文限制醫療行為
        之損害賠償責任僅以有故意或過失之情形為限，即排除消費者保護法無過失
        責任之適用，是醫療行為如適用消費者保護法無過失責任之制度，此反將不
        能達成該法所明定之立法目的，該消費性服務之範圍，自應以目的性限縮解
        釋之方式而將醫療行為排除於該法適用之範圍之列，原告主張被告應就其醫
        療行為負無過失賠償責任而就其等所受損害予以賠償云云即非有據。
  (二)被告甲○○就訴外人盧玉坤之死亡應否負責部分：
    １、本院及臺灣高雄地方法院檢察署檢察官經分別請求行政院衛生署醫事鑑定委
        員會、國立臺灣大學醫學院法醫學科、法務部法醫研究所就被告甲○○上開
        插管行為是否適當予以鑑定，其等鑑定之結果乃分別為「病患於七月十三日
        二十一時五十八分被送至高雄榮民總醫院急診室求診，經Ｘ光檢查後發現左
        側氣胸，故予以插管治療，此為正常之處理方式」、「本案在醫療上實施插
        管有其必要性，且經家屬簽署插管同意書，故在醫療程序上應無不當」、「
        死者盧玉坤經高雄榮民總醫院急診室診斷『左側氣胸』後予以插管治療為正
        常處理方式。七月十四日病患穩定，胸管引流僅一００ｃｃ，腹部（ＣＴ）
        檢查未見明顯血胸或胸壁出血，血紅素十三點四ｇｒ／ｄｌ，顯示胸管放置
        後並無立即大量出血，而認其治療並無過錯」等語，此有行政院衛生署醫事
        審議委員會編號第八九一一二號、第0000000號鑑定書、台大醫學院
        法醫學科九十一年七月二十六日法醫鑑字第（九一）－００六號法醫鑑定報
        告書及法務部法醫研究所八十九年十一月十日函件在卷可稽，是本件被告甲○○於當時所為之插管行為乃係為免除訴外人盧玉坤及時之生命危險所為，
        此自屬符合醫療程序之處理方式，且訴外人盧玉坤於插管治療後病情確已好
        轉，故其採取上開之治療行為自無錯誤應堪認定。
    ２、按「損害賠償之債，以有損害之發生及有責任原因之事實，並二者之間，有
        相當因果關係為成立要件。故原告所主張損害賠償之債，如不合於此項成立
        要件者，即難謂有損害賠償請求權存在」，按「侵權行為之債，固須損害之
        發生與侵權行為間有相當因果關係始能成立，惟所謂相當因果關係，係以行
        為人之行為所造成的客觀存在事實，為觀察的基礎，並就此客觀存在事實，
        依吾人智識經驗判斷，通常均有發生同樣損害結果之可能者，該行為人之行
        為與損害之間，即有因果關係」，最高法院四十八年臺上字第四八一號、九
        十一年度臺上字第一四０七號分別著有判例、裁判意旨可資參照。本件原告
        固主張被告甲○○為訴外人盧玉坤進行插管治療時乃不慎插破其血管，致訴
        外人盧玉坤大量出血死亡云云，惟本院及臺灣高雄地方法院檢察署經向行政
        院衛生署醫事鑑定委員會及國立臺灣大學醫學院法醫學科詢問本件訴外人盧
        玉坤之出血原因，經其分別函覆以「因七月十三日放入胸管後至七月十五日
        才有明顯症狀，故無法判定是因為七月十三日置放胸管引起，或是因胸管與
        肋間血管摩擦，才造成七月十五、十六日的血管延遲性大出血」、「胸壁和
        壁性肋膜間血管破裂的原因可以是外在鈍性傷扯斷，或是外物所割傷（如：
        醫療處置所引起）；一般正常放置胸管應很少會導致出血，但摩擦亦有可能
        造成血管的破裂」、「本案血管的斷裂有可能是加上胸管的摩擦而逐漸造成
        所致」等語，此有行政院衛生署醫事審議委員會上開鑑定書、臺大醫學院法
        醫學科前開法醫鑑定報告書等件在卷可參，是本件訴外人盧玉坤胸壁之出血
        原因既無法判定是否係因胸管放置時不慎刺破血管所致，且未能排除因事後
        摩擦造成之可能性，則自難僅因訴外人盧玉坤係於插管後發生出血之情形即
        得遽予推認被告甲○○於置放胸管時確有發生不慎刺破血管之情事，況插管
        手術雖對胸壁之創傷有發生出血合併症之可能，惟只要醫師嚴密監測病患之
        狀況及生命跡象、留意胸管是否暢通、注意有無血液流出，則於發現異常時
        即可馬上處理等情，此經負責本件解剖之醫師即鑑定人顏國順於臺灣高雄地
        方法院檢察署九十一年度偵續字第六０號被告甲○○業務過失致死案件中陳
        述在卷，而訴外人盧玉坤之出血情形可藉由胸部Ｘ光及電腦斷層掃描之檢查
        發現其積血之位置及血量，如確係肋間動脈出血，即須將胸管移除而以開胸
        手術或胸腔鏡手術結紮血管，並於清除積流在胸壁之血液及放置引流管後，
        再重新置放胸管乙節，亦經行政院衛生署醫事審議委員會及臺大醫學院法醫
        學科分別以編號第0000000號、法醫鑑字第（九三）－０二００三號
        鑑定書說明在卷，則訴外人盧玉坤於插管後縱有出血之症狀，惟該情形係可
        經由嗣後胸部Ｘ光及電腦斷層掃描發現，並得以及時處理而避免其出血情況
        繼續惡化，以現今之醫療科技客觀判斷，訴外人盧玉坤之病情於嗣後之治療
        過程中本即可發現並得予以控制，被告甲○○插管行為之不適，自可因嗣後
        適當之醫療行為介入予以解除而非必然有發生訴外人盧玉坤嗣後大量出血致
        死之結果，此插管之醫療行為與訴外人盧玉坤之死亡間自尚不具相當之因果
        關係甚明，原告主張被告甲○○有共同過失侵害訴外人盧玉坤生命權之行為
        而應負損害賠償之責云云尚為無據。
  (三)被告乙○就訴外人盧玉坤之死亡應否負責部分：
      按「醫師對於危急之病人，應即依其專業能力予以救治或採取必要措施，不得
      無故拖延」，醫師法第十二條定有明文。本件醫事責任事件經臺灣高雄地方法
      院檢察署及本院先後請求行政院衛生署醫事鑑定委員會就被告乙○於訴外人盧
      玉坤插置胸管後所為之照護過程有無疏失乙節進行鑑定結果，其乃函覆認「病
      人於七月十三日轉診至高雄榮民總醫院，經插入胸管後主訴胸痛與腹痛，針對
      胸痛與腹痛之處理，除了查明其疼痛原因外，亦應注意其有無合併其他症狀；
      此病人胸腹痛原因，可能是車禍引起之胸腹部挫傷，以及胸管留置引起之疼痛
      。但是病人同時有心跳加快，貧血以及血壓下降之症狀，同時症狀經輸血後即
      能改善，表示有明顯之內出血現象，應積極進一步檢查（如Ｘ光或電腦斷層掃
      描等檢查）出血所在，給予適當處理，其雖曾給予輸血及靜脈輸液等治療，但
      未積極進一步處理，似有違醫療程序或慣例」、「當病患有血壓下降、心跳加
      快同時血紅素下降之病狀時，且病狀經輸血後有改善時，醫師必須懷疑是否有
      持續出血的現象，且必須找出出血的位置而給予適當處理。此病患在入院時的
      評估中已知左胸有血胸及腹內有出血，因此應該先懷疑出血處是否在胸部或腹
      部。胸部方面，應檢查胸管的功能是否正常，再藉著胸部Ｘ光或電腦斷層掃描
      來評估積血的量。而腹部出血方面，則可利用超音波或腹部電腦斷層掃描來評
      估。就病患七月十五日的主訴胸部持續疼痛，且疼痛程度也一直增加，同時再
      加上血壓下降、血紅素下降的臨床現象，醫師實在應該趕緊重新做胸部Ｘ光來
      評估。在整個住院過程中除了在急診室照胸部Ｘ光外，住院的三天都沒有再照
      胸部Ｘ光追蹤，似有違醫療程序或慣例」等語，此有上開鑑定書在卷可憑，又
      本院另向臺大醫學院法醫學科函詢放置胸管之後遺症、期間應注意情形及遇出
      血應如何治療等事項，經其答覆以「六、放置胸管的後遺症及併發症多以血胸
      、氣胸為主，但亦有如同本案，在胸壁和壁性肋膜間血管造成出血，所以插管
      期間應隨時注意病患的呼吸和血壓的變化。七、胸壁和壁性肋膜間的肋間血管
      破裂會有疼痛的感覺（依出血的快慢和壓迫到肋間神經的嚴重程度而有所差異
      ）；可藉超音波或影像學檢查（如電腦斷層掃描）而得知；當發現出血時，可
      施以外科手術將出血的血管加以結紮。八、病患如有胸、腹部疼痛的主訴，醫
      療人員當然須依各種檢測方法以找出疼痛的原因所在」等語，亦有該科法醫鑑
      字第（九三）－０二００三號鑑定書附卷足稽，是本件被告乙○身為急診室主
      治醫師，其明知訴外人盧玉坤有血胸及氣胸情形而屬高危險性損傷病患，且於
      實施插管後即有胸痛、腹痛及血壓、血紅素下降等情形，而該情形經輸血後已
      稍獲改善，則依其專業能力自應懷疑是否有內在出血惡化之情形，並得藉由胸
      部Ｘ光或電腦斷層掃描檢查予以確認，惟其於訴外人盧玉坤插管後迄其死亡之
      長達三日之期間內，除僅陸續給予止痛劑、輸血及靜脈輸液等初步醫療行為外
      即未再為任何追蹤處理，其對於術後病患即訴外人盧玉坤之照護義務，實未達
      於一般人對專業醫師通常可合理之期待，其就此自有違救助之注意義務而得認
      有過失，其辯稱已為適當之處置而無過失云云自無足採。今被告乙○乃因其具
      上開過失致未能及時發現訴外人盧玉坤之出血情況而予適當之治療，並因此造
      成訴外人盧玉坤因延遲性大量出血休克而不治死亡，其於訴外人盧玉坤之生命
      權自已為不法之侵害，而原告係訴外人盧玉坤之子女，其等就此非財產上之損
      害，依法自得請求賠償相當之金額，而被告高雄榮民總醫院既係被告乙○之僱
      用人，其對其受僱人因執行系爭醫療職務所為之侵權行為，自應與之負連帶損
      害賠償責任，從而本件原告依侵權行為損害賠償請求權主張被告乙○、高雄榮
      民總醫院應負連帶賠償之責任洵屬有據。
五、末按「慰藉金之賠償須以人格權遭遇侵害，使精神上受有痛苦為必要，其核給之
    標準固與財產上損害之計算不同，然非不可斟酌雙方身分資力與加害程度，及其
    他各種情形核定相當之數額」，最高法院五十一年臺上字第二二三號著有判例意
    旨可資參照。查本件被害人盧玉坤於事發時乃屆六十一歲有餘（民國二十六年十
    一月二十七日生），並住居於台東市，而原告戊○○、丁○○、庚○○、壬○○
    、己○○之教育程度均係國中畢業，原告辛○○則為國小畢業，又原告庚○○現
    有房屋及土地各一筆，原告壬○○現有汽車二輛，原告丁○○、己○○現各有汽
    車乙輛，原告戊○○、辛○○名下則無財產，另被告乙○係執業醫師，名下有房
    屋二筆、土地二筆及汽車乙輛等情，此有相驗屍體證明書、戶籍謄本、稅務電子
    閘門財產所得調件明細表等件在卷可稽，並為兩造所不爭執，是本院審酌兩造經
    濟狀況、社會地位及被告乙○之過失程度，並被害人死亡時之年歲、住居狀況及
    原告等人痛失至親所受之傷痛等一切情狀，認原告各請求之精神慰撫金五十萬元
    尚屬過高，應各予核減為十五萬元較為適當，其等逾此數額外之請求則無理由。
六、綜上，本件被告甲○○為訴外人盧玉坤進行插管之治療行為並無任何疏失，且與
    訴外人盧玉坤之死亡間亦不具相當之因果關係，而被告乙○乃因對被害人盧玉坤
    未為適當照護之疏失而致其死亡，其僱用人即被告高雄榮民總醫院就此即應與之
    連帶負損害賠償之責任，而原告得請求被告乙○、高雄榮民總醫院連帶賠償之精
    神慰撫金應各為十五萬元，從而，原告依侵權行為之法律關係請求被告乙○及高
    雄榮民總醫院各應連帶給付其等十五萬元及其遲延利息為有理由，應予准許，其
    等逾此範圍外之請求即屬無據而均應予駁回。
七、本件原告勝訴部分，其各人所命給付之金額均未逾五十萬元，依民事訴訟法第三
    百八十九條第一項第五款之規定，應依職權宣告假執行，又被告乙○、高雄榮民
    總醫院均陳明願供擔保，請准宣告免為假執行，經核亦無不合，爰就原告勝訴部
    分酌定相當之擔保金額准許之。至原告敗訴部分，其假執行之聲請即失所附，應
    予駁回。
七、本件為判決基礎之法律關係已臻明確，兩造其餘攻擊防禦方法核與判決結果不生
    影響，毋庸一一論列，併此敘明。
八、據上論結，本件原告之訴為一部有理由，一部無理由，合依民事訴訟法第七十九
    條、第八十五條第二項、第三百八十九條第一項第五款、第三百九十二條第二項
    ，判決如主文。
中　　　華　　　民　　　國　　九十三　　年　　　十　　　月　　 十二 　　日
                              臺灣高雄地方法院民事第五庭
~B審判長法官  黃  宏  欽
~B法      官  何  悅  芳
~B法　　　官　謝  雨  真
右為正本係照原本作成。
如不服本判決，應於送達後廿日內，向本院提出上訴狀並表明上訴理由，如於本判決
送達前提起上訴者，應於判決送達後十日內補提上訴理由書（須附繕本）。
中　　　華　　　民　　　國　　九十三　　年　　　十　　　月　　 十二　　 日
~B法院書記官　洪  育  祺
